【裁判字號】    98,上易,490
【裁判日期】    980819
【裁判案由】    損害賠償
【裁判全文】
臺灣高等法院民事判決                 98年度上易字第490號
上  訴  人
即被上訴人  乙○○
被上訴人即
上  訴  人  戊○○
訴訟代理人  丁○○律師
複代 理 人  陳泰源律師
追加 被 告  正茂交通有限公司
法定代理人  丙○○
訴訟代理人  甲○○
上列當事人間損害賠償事件，兩造對於中華民國98年3月4日臺灣
臺北地方法院97年度訴字第5853號第一審判決均提起上訴，上訴
人乙○○並為訴之追加，本院於98年8月5日言詞辯論終結，判決
如下：
    主      文
原判決關於駁回上訴人乙○○後開第二項之訴及該部分假執行之
聲請，暨命乙○○負擔訴訟費用之裁判均廢棄。
上開廢棄部分，上訴人戊○○應再給付上訴人乙○○新臺幣壹拾
貳萬伍仟壹佰陸拾貳元及自民國九十七年三月十二日起至清償日
止，按年息百分之五計算之利息。
追加被告正茂交通有限公司就原判決第一項及上開第二項所命戊
○○應給付之本金合計新臺幣貳拾捌萬壹仟伍佰玖拾貳元及自民
國九十八年七月二十四日起至清償日止，按年息百分之五計算之
利息部分，應與上訴人戊○○負連帶給付責任。
乙○○其餘上訴及其餘追加之訴均駁回。
戊○○之上訴駁回。
第一審關於命乙○○負擔之訴訟費用由乙○○負擔二分之一，餘
由戊○○負擔。第二審及追加之訴訴訟費用由乙○○負擔二分之
一，餘由戊○○與正茂交通有限公司連帶負擔。
    事實及理由
壹、程序方面
一、按訴之變更或追加，非經他造同意，不得為之。但第255條
    第1項第2款至第6款情形，不在此限；又被告於訴之變更或
    追加無異議，而為本案之言詞辯論者，視為同意變更或追加
    ，且為第二審程序所準用。民事訴訟法第446條第1項、第25
    5條第2項、第463條分別定有明文。查上訴人即被上訴人乙
    ○○（下稱乙○○）提起上訴後，在本院主張被上訴人即上
    訴人戊○○（下稱戊○○）為正茂交通有限公司（下稱正茂
    公司，與戊○○合稱戊○○等）所僱用之員工，擔任營業小
    客車司機，於民國95年2月27日13時45分許，駕駛車牌號碼
    838-DB營業用小客車（下稱系爭汽車），僅因前方塞車，即
    逆向行駛跨越禁止超車線，佔用對向車道搶先左轉，致其前
    車頭撞擊乙○○騎乘之機車車頭，造成乙○○受有傷害，依
    民法第184條第1項前段、第188條第1項規定，正茂公司應與
    戊○○連帶負賠償責任等情，爰追加正茂公司為被告，請求
    正茂公司賠償；經核其請求之基礎事實同一，所為訴之追加
    應予准許。
二、按不變更訴訟標的，而補充或更正事實上或法律上之陳述者
    ，非為訴之變更或追加，民事訴訟法第256條定有明文。乙
    ○○於原審起訴聲明求為戊○○應給付新台幣（下同）60萬
    元本息，因原審判決戊○○應給付15萬6430元本息，故乙○
    ○於本院上訴後，就其敗訴部分聲明求為戊○○應再給付乙
    ○○44萬3570元本息，即包括醫藥費用9萬9592元、減少勞
    動能力工作損失27萬元、精神慰撫金41萬408元等情（見本
    院卷第8至10頁），其各項目請求之金額雖有不同，然屬各
    項目下金額之流用，為不變更訴訟標的，而補充或更正事實
    上或法律上之陳述者，依上開規定，自無不可，先行敘明。
貳、實體方面
一、乙○○起訴主張：
（一）戊○○為營業小客車司機，係從事駕駛業務之人，其於95
      年2月27日13時45分許駕駛系爭汽車，沿臺北市中正區○
      ○○路由東往西方向行駛，行經臺北市○○區○○路欲行
      左轉時，應注意車輛左轉彎時，須行至交岔路口中心處左
      轉，並不得佔用來車道搶先左轉，且依當時天候晴朗、日
      間有自然光線、路面乾燥且無缺陷、無障礙物、視距良好
      等情狀，並無不能注意之情事，竟疏未注意，僅因前方塞
      車，即逆向行駛跨越禁止超車線，佔用對向車道搶先左轉
      ；適伊騎乘車牌號碼GAQ-571號之重型機車（下稱系爭機
      車）沿公園路由南向北方向行駛至青島西路口欲行右轉，
      戊○○因煞避不及，致其前車頭撞擊伊騎乘之系爭機車車
      頭，伊人車倒地（下稱系爭事故），並受有雙膝及足踝挫
      傷、左膝擦傷（2.5公分）、左足踝外傷（1.5公分）、右
      手臂擦傷（0.4公分）、左手背側擦傷（0.9公分）、左手
      虎口處陳舊瘀傷（3公分×1公分）、左大腿內側陳舊瘀傷
      （10公分×6公分）、疑似右肩及左肘拉傷等傷害（下稱
      系爭傷害）。
（二）而伊因本件車禍致傷所受之各項損害如下：
  １、醫療費用部分：伊因系爭事故受傷之後，共計已支出之醫
      療費用9萬9592元。
  ２、工作收入損失：伊於訴外人連昌傳播有限公司擔任特約攝
      影師乙職，日薪為1500元，因系爭事故看病休養、復健，
      共6個月期間無法工作，損失收入共27萬元。
  ３、精神慰撫金：伊受此不法侵害，身心均痛苦異常，爰請求
      賠償精神慰撫金41萬408元。
  ４、共計伊所受損害總額為78萬元，惟因戊○○前於本院刑事
      庭庭訊中給付8萬3000元，及業已給付之醫療費用1萬7000
      元，再加上強制險給付8萬元，合計18萬元，扣除此部分
      後，戊○○尚應給付伊60萬元。且戊○○係正茂公司之受
      僱人，於執行職務中不法侵害伊之權利，正茂公司亦應與
      戊○○負連帶賠償責任。為此依民法第184條第1項、第18
      8條第1項、第193條第1項及第195條第1項等規定，請求判
      決戊○○與正茂公司應連帶賠償伊60萬元及戊○○自起訴
      狀繕本送達翌日起，正茂公司自98年7月24日起，均至清
      償日止之法定利息。
二、戊○○則以：伊承認於車禍發生當時確有未能嚴格遵守左轉
    時路權之疏失。惟乙○○亦有疏未注意車前狀況之疏失，應
    自負部分責任，請求依民法第217條第1項過失相抵之規定，
    減免其損害賠償責任。其次，就乙○○主張之醫療費用中，
    伊對於其在縣立醫院支出部分固不爭執，但其他關於中醫治
    療費用之支出則非必要。至於乙○○另提出之在職證明書部
    分僅記載95年，而無月日，況該份證明書僅能證明乙○○為
    特約攝影師，領取日薪1500元，無法證明乙○○每日均有工
    作及其每月實質所受工作損害金額。又乙○○之傷勢係在腳
    部，是否需長期休養而無法勝任攝影師之工作亦有疑問，伊
    否認屬實。另乙○○請求之精神慰撫金數額亦屬過高，伊認
    為應以4萬元為適當等語，資為抗辯。
三、正茂公司則以：乙○○對伊之請求已超過時效。且於刑案偵
    查中乙○○經戊○○同意賠償10萬元後，即於口頭達成和解
    ，不應再請求其餘之賠償等語，資為抗辯。
四、本件經原審判決戊○○應給付乙○○15萬6430元，及自97年
    3月12日起至清償日止，按週年利率5%計算之利息，並駁回
    乙○○其餘之訴。兩造就原審判決其敗訴部分分別提起上訴
    ，乙○○並為訴之追加，乙○○聲明為：（一）原判決不利
    於乙○○部分廢棄。（二）上開廢棄部分，戊○○應再給付
    乙○○44萬3570元，及自起訴狀繕本送達翌日起至清償日止
    ，按週年利率5%計算之利息。（三）正茂公司應就60萬元及
    自98年7月24日起至清償日止按週年利率5%計算之利息部分
    與戊○○負連帶給付責任。（四）戊○○之上訴駁回。戊○
    ○聲明為：（一）原判決不利於戊○○部分廢棄。（二）上
    開廢棄部分，乙○○在第一審之訴及其假執行之聲請均駁回
    。（三）乙○○之上訴駁回。正茂公司則聲明：乙○○之訴
    駁回。
五、乙○○主張戊○○為正茂公司僱用之營業小客車司機，於95
    年2月27日13時45分許駕駛系爭汽車，沿臺北市中正區○○
    ○路由東往西方向行駛，行經臺北市○○區○○路欲行左轉
    時，疏未注意左轉彎時應行至交岔路口中心處，而跨越雙黃
    線佔用來車道搶先左轉，違反道路交通安全規則第102條第1
    項第4款之明文規定，致伊騎乘系爭機車沿公園路欲右轉青
    島西路口時遭戊○○撞及倒地，並受有系爭傷害等情，為戊
    ○○等所不爭執，並有乙○○之台北縣立醫院（下稱縣立醫
    院）診斷證明書、行照、國華產物保險公司汽車出險通知書
    附卷可稽（見原審調字卷第11頁、本院卷第59至60頁）。且
    戊○○亦因此涉犯過失傷害罪，經臺灣臺北地方法院檢察署
    檢察官以95年度調偵字第581號起訴書提起公訴，並經原審
    及本院刑事庭分別以95年度交易字第661號、95年度交上易
    字第348號刑事判決判處有期徒刑2月確定在案，亦有刑事判
    決影本2件附卷可稽（見原審調字卷第4至7頁），自堪信為
    真實。
六、按「因故意或過失，不法侵害他人之權利者，負損害賠償責
    任」、「不法侵害他人之身體或健康者，對於被害人因此喪
    失或減少勞動能力，或增加生活上之需要時，應負損害賠償
    責任。」、「不法侵害他人之身體、健康、名譽、自由、信
    用、隱私、貞操，或不法侵害其他人格法益而情節重大者，
    被害人雖非財產上之損害」，民法第184條第1項前段、第19
    3條第1項、第195條第1項前段分別定有明文。戊○○於上開
    時地駕車違反道路交通安全規則第102條第1項第4款之注意
    規定，因而肇事致乙○○受有身體之傷害，自應依民法第18
    4條第1項負侵權行為損害賠償責任。且戊○○於肇事時，係
    受僱於正茂公司而執行其職務，亦為正茂公司所不爭執，則
    乙○○依民法第184條第1項、第193條第1項、第195條第1項
    、第188條第1項前段規定，請求正茂公司應與戊○○負連帶
    損害賠償責任，自屬有據。而就乙○○所主張之上開損害項
    目，分別判斷如下：
（一）醫療費用部分：乙○○主張伊至縣立醫院支出醫療費用中
      之1430元未經賠償，此外乙○○亦另至天德堂中醫綜合醫
      院（下稱天德堂醫院）治療，支出治療費用9萬8162元，
      有該醫院出具之診斷證明書、醫療費用明細表及收據為證
      （見原審調字卷第25頁至71頁），並無不合。戊○○雖僅
      承認縣立醫院部分之支出，而否認天德堂醫院之中醫治療
      費用。惟查依卷附天德堂醫院診斷證明書所示，乙○○係
      於95年2月27日事發後數日之同年3月2日即至該中醫院就
      診，而其所載當時傷勢主要均為膝部及腳部之傷害，與戊
      ○○所不爭執之縣立醫院診斷證明書並無差異，應屬可信
      。至於天德堂醫院診斷證明書中印有「訴訟無效」，既非
      記載該診斷證明之內容並非真實，即無從排斥該診斷證明
      書之證據力。且該診斷證明書記載之醫囑均為乙○○尚在
      治療中，行動不便，宜輔具治療、避免過度行走等語（見
      原審調字卷第25頁至35頁），而其所載乙○○就診內容，
      亦均與上開傷勢有關，自難認為並非必要。從而，乙○○
      請求醫療費用9萬9592元，自應予准許。
（二）工作損失部分：乙○○主張系爭事故發生時，伊仍在連昌
      傳播有限公司任職特約攝影師乙職，日薪為1500元，有在
      職證明1紙可稽（見原審調字卷第10頁），應堪採信。惟
      僅依上開在職證明，並無法證明乙○○每月工作之日數及
      收入總額。而查依乙○○所提出之95年度薪資扣繳憑單所
      示，其全年度之給付總額為5萬4000元（見本院卷第80頁
      ）。參照縣立醫院95年8月24日開立診斷證明書上之醫囑
      為「95.2.28急診室診治，其間多次門診復健，目前仍有
      腫痛不能使力之情況，建議休養並復健治療」（見原審調
      字卷第11頁）；另天德堂醫院於95年8月24日出具之診斷
      證明書亦記載乙○○仍有行動不便，宜輔具治療，在家休
      養之情形等情（見原審調字卷第33頁）。再參以乙○○所
      任職之特約攝影師工作，依常情均需站立或外出活動、搬
      運器材等體力勞動，堪認乙○○於本件事故發生後，在上
      開治療期間內確有不能工作之情形。戊○○辯稱乙○○僅
      屬腳部受傷，應不影響其工作能力云云，並非可採。且本
      件事故係發生於95年2月底，而乙○○於事發後即無法工
      作，則乙○○於95年度實際上得工作獲取收入之期間應僅
      為1月及2月，而其於95年度事發前2個月期間之支薪總額
      既為5萬4000元，則平均其每月收入即應為2萬7000元。且
      上開縣立醫院及天德堂醫院於95年8月間，即事故發生後
      半年所出具之診斷證明書既均記載乙○○當時仍有應在家
      休養及治療之情形，則乙○○主張其因此事故不能工作之
      期間為6個月，即非無據。準此，乙○○因此次事故受傷
      無法工作而損失之收入金額應為16萬2000元（計算方法：
      27,000元×6＝162,000元），其逾此數額之工作收入損失
      請求，核非有據，不應准許。
（三）非財產上損害賠償部分：審酌乙○○為高職畢業，名下並
      無不動產，而戊○○則為國小畢業，亦無任何恆產，有稅
      務電子闡門財產所得調件明細表在卷可按，以及兩造之工
      作、身份之差異；戊○○於本件車禍之過失程度等一切情
      狀，本院認乙○○得請求之精神慰撫金應以20萬元為相當
      ，其逾此數額之非財產上損害賠償，難認有理由。
（四）戊○○等另抗辯乙○○於事發當時行經路交岔路口時未注
      意車前狀況，亦未減速慢行，以致轉彎時剎車不及致與戊
      ○○之系爭汽車車頭相撞，就此件系爭事故之發生亦與有
      過失云云，為乙○○所否認。經查事故發生現場，乙○○
      機車行駛之車道並無禁行機車之標誌，而其係在車道內遵
      行方向右轉，而戊○○之計程車則係自交岔路口右方垂直
      車道左轉駛進岔路，亦即事發前戊○○之計程車並非在乙
      ○○之機車車前，難認戊○○之計程車動向當然應為乙○
      ○所得注意及之。且乙○○更難預期戊○○之計程車竟會
      在交岔路跨越雙黃線而搶先左轉，致使乙○○閃避不及，
      從而，本件並無確切事證足認乙○○就車禍之發生亦有過
      失，則戊○○等辯稱乙○○應自負部分損失，並減輕或免
      除伊等之損害賠償責任，即非可採。至於正茂公司另辯稱
      乙○○對伊之損害賠償請求權已罹於時效，且已於刑案偵
      查中達成和解等語，亦為乙○○所否認。經查乙○○於本
      件事故發生後至本院審理時，最初均認戊○○所駕駛之系
      爭計程車係訴外人正義交通有限公司（下稱正義公司）所
      有，並誤認戊○○係正義公司所僱用，嗣於正茂公司之訴
      訟代理人甲○○於本院98年7月7日準備程序中，提示系爭
      汽車之上開行車執照及出險通知書，始知悉戊○○之僱用
      人實係正茂公司，並當庭追加正茂公司為被告（見本院卷
      第46頁反面），自難認乙○○在98年7月7日之前已知悉賠
      償義務人為正茂公司，則其對於正茂公司之侵權行為損害
      賠償請求權之消滅時效，即應自98年7月7日始起算，迄今
      並未罹於時效，是正茂公司主張時效抗辯而拒絕賠償，並
      非有據。其次，正茂公司就其所辯稱兩造於刑案偵查中經
      戊○○賠償乙○○10萬元後已口頭達成和解云云，惟並未
      提出任何確實證據，且如乙○○於收受戊○○之10萬元賠
      償後，確實已拋棄其他民事損害賠償請求，衡情不可能無
      隻字片語之書面記載。而正茂公司就其主張之此部分有利
      事實，既不能舉證以實，自難採信。
（五）總計乙○○得請求戊○○等連帶賠償之損害數額為46萬15
      92元（計算方法：99,592元＋162,000元＋200,000元＝46
      1,592元）。惟因戊○○前已賠償乙○○10萬元，另乙○
      ○亦領取強制汽車責任保險金8萬元，合計18萬元，應自
      戊○○所負之損害賠償數額中予以扣除，則乙○○仍得請
      求戊○○等連帶賠償之金額應為28萬1592元。且按給付無
      確定期限者，債務人於債權人得請求給付時，經其催告而
      未為給付，自受催告時起，負遲延責任。其經債權人起訴
      而送達訴狀，或依督促程序送達支付命令，或為其他相類
      之行為者，與催告有同一之效力。遲延之債務，以支付金
      錢為標的者，債權人得請求依法定利率計算之遲延利息；
      又應付利息之債務，其利率未經約定，亦無法律可據者，
      週年利率為5%，民法第229條第2項、第233條第1項前段、
      第203條分別定有明文。本件乙○○請求戊○○及正茂公
      司連帶賠償損害，係以支付金錢為標的，並無確定期限，
      從而乙○○主張戊○○部分應自起訴狀繕本送達翌日即97
      年3月12日起（見原審調字卷第84頁），而正茂公司則自
      其收受追加訴狀之翌日即98年7月24日起（見本院卷第72
      頁），均至清償日止，加給依法定利率計算之遲延利息，
      應屬有據。
七、綜上所述，乙○○請求戊○○及追加被告正茂公司連帶賠償
    28萬1592元，及戊○○自97年3月12日起，正茂公司自98年7
    月24日起，均至清償日止之法定利息部分，確屬有據，應予
    准許。而其逾此數額之賠償本息請求，則無可採，應予駁回
    。從而，原審判命戊○○給付15萬6430元本息及其假執行宣
    告部分，並無不當，戊○○上訴意旨求予廢棄，並無理由。
    惟就乙○○其餘12萬5162元本息之請求有理由部分，原審所
    為不利於乙○○之判決，則有未合，乙○○上訴指摘原判決
    不當，求予廢棄，為有理由，應改判如主文第二項所示。至
    於原判決駁回乙○○其餘請求無理由部分，則無不當，乙○
    ○上訴指摘原判決不當，求予廢棄，並無理由，應予駁回。
八、本件事證已臻明確，至於未論述之爭點；兩造其餘之攻擊或
    防禦方法；未經援用之證據，經本院斟酌後，認為均不足以
    影響本判決之結果，自無一一詳予論駁之必要，併此敘明。
九、據上論結，本件乙○○之上訴及追加之訴為一部有理由，一
    部無理由，戊○○之上訴為無理由，依民事訴訟法第449條
    第1項、第450條、第78條、第79條前段，判決如主文。
中    華    民    國    98    年    8     月    19    日
                  民事第十四庭
                        審判長法  官  張  蘭
                              法  官  邱瑞祥
                              法  官  黃麟倫
正本係照原本作成。
不得上訴。
中    華    民    國    98    年    8     月    19    日
                              書記官  王敬端


司法院資訊處製作；財團法人民間司法改革基金會備份。
